【裁判字號】    91,苗簡,228
【裁判日期】    920211
【裁判案由】    返還土地
【裁判全文】
臺灣苗栗地方法院民事簡易判決  九十一年度苗簡字第二二八號
    原      告  甲○○原名陳.
    訴訟代理人  林思銘律師
    複  代理人  劉雅萍律師
                丙○○
    被      告  台灣電力股份有限公司
    法定代理人  林能白
    訴訟代理人  林易佑律師
右當事人間請求返還房屋事件，本院判決如左：
    主      文
被告應給付原告新台幣仟柒佰陸拾陸元。
原告其餘之駁回。
訴訟費用由被告負擔十分之一；餘由原告負擔。
本判決第一項於原告以新台幣壹仟貳佰伍拾元供擔保後，得為假執行。但被告如於假
執行程序實施前，以新台幣仟柒佰陸拾陸元為原告預供擔保後，得免為假執行。
原告其餘假執行之聲請駁回。
    事      實
甲、原告方面：
一、聲明：
（一）被告應將原告所有坐落苗栗縣造橋鄉○○○段一四四二之三地號上設置之編號
      第二○號鐵塔面積三二平方公尺拆除，將土地返還予原告及共有人全體，及同
      段一四四二之六地號上設置之編號第二一號電塔面積二八平方公尺拆除，並將
      該占用土地返還予原告。
（二）被告應自民國八十五年三月二十七日起至還地日止，按年給付原告新台幣（下
      同）四十五萬元。
（三）前二項之請求，請准供擔保宣告假執行。
二、陳述：
（一）坐落苗栗縣造橋鄉○○○段一四四二之三地號，面積一七○五六平方公尺土地
      及同段一四四二之六地號面積一○一七一平方公尺土地，屬原告所有。另原告
      「甲○○」，於七十七年十二月十日被訴外人陳萬和收養，從養父姓稱為「陳
      素芬」，嗣於八十年六月二十五日終止收養關係，恢復原姓，稱為「甲○○」
      ，故「甲○○」與「陳素芬」係同一人，具有本件當事人之適格，土地所有權
      狀未即申請更名，惟有戶籍謄本可證，為免誤會，合先敘明。
（二）被告之行徑嚴重侵害原告之土地所有權，請命被告拆除編號二十號、二十一號
      之電塔，並命返還土地於原告：
    １、被告曾以興建編號二○、二一、二二號電塔為由，報請主管機關徵收原告所
        有之土地即一四四二之三地號內之土地一八九平方尺（被告暫編為一四四二
        之四○地號）及一四四二之六地號內之土地一七八平方公尺（被告暫編為一
        四四二之四一地號），經主管機關核准徵收後，已於八十五年三月二十七日
        徵收公告期滿。惟上開徵收處分，因被告之電塔係以「從中橫越原告土地」
        之方式進行興建，其不僅造成原告諸項開發計劃中輟之重大損害，且使原告
        土地之價值因而嚴重折損。按行政機關之行政行為縱使係達成公共目的之適
        當且必要之手段，然行政機關亦須以損害人民權利最小之方式為之，即須符
        合狹義比例原則，始合乎比例原則，始與憲法保障人民基本權之旨趣無違背
        。然查，主管機關未考量及此，只要係被告報請徵收之土地，均款以無異議
        照准徵收，從未考量原告曾以「繞行原告周圍土地」代替「從中橫越原告土
        地」之提議，衡諸上開原則，縱使電力之傳輸非經原告土地不可，然亦應選
        擇對原告侵害最小之方式為之，即繞行原告之土地之方式為，否則即屬違反
        狹義比例原則。是以，主管機關之徵收違反狹義比例原則，應屬違法之行政
        處分，然鑑於當時被告公司之老大心態，原告當時亦莫可奈何。
    ２、其後，於被告施工期間，被告竟將電塔搭建於原告所有而未經徵收之土地上
        ，即原編號一四四二之三地號之土地面積三二平方公尺及一四四二之六地號
        內之土地上面積二八平方公尺，合計共五十一平方公尺。被告於發現其侵占
        原告所有土地之事實後，於法本應積極地除去其對原告土地之侵害。詎料，
        被告竟假工程變更之名義，先是聲請主管機關撤銷上開地之徵收返還土地予
        原告，隨即與原告進行協議價購，並再次以侵害原告最大之路線報請主管機
        關徵收原告之土地，原告對被告此種先占後徵之違法行徑及欺瞞掩過之心態
        ，當然不能苟同。經查，被告無任何正當權源，且未經任何合法土地徵收程
        序，卻私自占用上開土地，作為興建其自行編定之第二○、二一號電塔之用
        ，爰依民法第七百六十七條之規定，命被告拆遷電塔，並將無權占用面積合
        計一百五十一平方公尺之土地返還予原告。
（三）被告無權占用上開土地，建築電塔使用，應併付予原告相當予租金之損害：
      被告無法律上之原因，而占用上開土地，並建築電塔使用，致原告之使用該土
      地之利益受有損害，核其受有利益與原告受有損害間具有因果關係，是以，被
      告應給付原告相當於租金之損害，依民法第一百七十九條之規定，被告應給付
      予原告相當租金之損害，自八十五年三月二十七日起至清償日止，按年給付原
      告每年新台幣（下同）四十五萬元。為此，請求判決如訴之聲明。
三、對被告抗辯之陳述：
（一）本件被告係未經原告同意即擅自占有使用原告所有系爭二筆土地，於其上施工
      興建鐵塔，強行以橫越系爭土地方式架設電線，致原告所有土地一分為二，影
      響原告將來就系爭土地之使用至深且鉅，事後被告又假藉工程變更名義，擬以
      補償或徵收土地之方式，圖以彌補其施工錯誤之缺失，是被告所為顯已違法在
      前，實不得以公共利益之名正當化其違法行為，其理自明。
（二）反之，原告自被告擬徵收系爭土地時，即曾一再向被告提出願以繞行原告系爭
      土地之方式供被告興建鐵塔，是客觀上被告並非別無其他適當土地可資取代，
      而原告於主觀上亦絕無阻止被告興建鐵塔之惡意，則本件原告本於所有權請求
      被告拆除鐵塔，交還系爭土地，於法尚無不合，亦無權利濫用之情。至被告就
      其應拆除系爭鐵塔另設他處所生費用，實屬被告依法排除其不法侵害原告權利
      所應支付之費用，自不得作為正當化其非法行為之依據。
（三）按無權占有他人土地，依社會通常觀念，可認受有相當租金之利益，並致土地
      所有權人受有相當租金之損害，土地所有人可對之主張不當得利（最高法院六
      十一年度台上字第一六九五號判例參照）。準此，原告自得依民法第一百七十
      九條不當得利之規定，請求被告自無權占有之日起算（即自八十五年三月二十
      七日起算），賠償原告受有相當租金之損害，計一萬零五百元，其計算標準是
      依公告土地現值每平方公尺二百五十元計算，計算公式為：250×60平方公尺
      ×7年（85年至91年）×10%=10500。
（四）綜上所述，被告無任何權源，卻擅自占用原告土地，除構成刑事竊占罪外，民
      事部分亦不值予以保護。
（五）退步言之，縱使本件系爭土地已完成徵收程序，由被告公司取得所有權，致原
      告之所有權消滅，惟被徵收土地或土地改良物之所有權人，對於其土地或土地
      改良物之權利義務，於應受之補償費發給完峻時終止，土地徵收條例第二十一
      條定有明文，依此規定，本件系爭土地於九十一年六月被徵收前，原告仍保有
      該二筆土地之所有權，從而，被告抗辯其因徵收而創設取得所有權，致原告所
      有權溯及既往消滅一語，並不可採。又系爭土地於九十一年六月被徵收前，被
      告未經原告同意即擅自在其上設置編號第二○號、二一號之電塔，顯已構成無
      權占有，致原告受有相當於租金之損害，是原告自得依民法第一百七十九條不
      當得利之規定，請求被告自無權占有之日起算（即自八十六年十二月十五日起
      算）賠償原告受有相當租金之損害，計六千九百元，其計算標準是依土地公告
      現值每平方公尺二百五十元計算，計算公式為：250×60平方公尺×4年6個月
      （八十六年十二月至九十一年六月）×10%=6900。
（六）綜上所述，被告未經原告同意即擅自在系爭土地上設置編號第二○號及第二一
      號之電塔，顯已構成無權占有，原告自得依民法第七百六十七條規定，本於所
      有權之行使，請求被告拆除上揭編號第二○、二一號之電塔，將土地返還予原
      告，惟若鈞院認原告之所有權已消滅，然承前所述，系爭土地於九十一年六月
      徵收前，被告未經原告同意即擅自在其上搭設電塔，既已構成無權占有，並致
      原告受有相當於租金之損害，為此訴請判決被告賠償原告所受相當於租金之損
      害，計六千九百元。
四、證據：提出土地所有權狀影本二件、土地登記謄本二件、戶籍謄本影本一份、原
    徵收土地標示結果清冊影本一份、苗栗縣政府八五府地用第二二九三號函影本一
    份、台電電塔興建之路線圖一份、二○及二一號電塔實測圖及分割結果清冊影本
    各一份、苗栗縣竹南地政事務所（八九）南地所一字第○九三四四號函影本、苗
    栗縣政府地用字第八九○○一一○五四二號函影本、被告公司輸變電工程處北區
    施工處輸北第一(1)字第九○○一○六六二Ｙ號、第九○○五三四三三號函影本各
    一件，及存證信函影本一份為證。
乙、被告方面：
一、聲明：
（一）原告之訴及假執行聲請均駁回。
（二）如受不利之判決，願供擔保請准宣告假執行。
二、陳述：
（一）按各共有人對於第三人，得就共有物之全部，為本所有權之請求。但回復共有
      物之請求，僅得為共有人全體之利益為之，民法第八百二十一條定有明文。坐
      落苗栗縣造橋鄉○○○段一四四二之三地號土地，為原告與其他共有人所共有
      人，原告之應有部分為三分之二，依據前揭法條及最高法院二十八年上字第二
      三六一號判例意旨所示，應僅得求為命被告向共有人全體返還共有物之判決，
      原告起訴聲明就該號土地部分請求向其個人返還，不無違誤，先予呈明。
（二）被告公司為經濟部轄下國營事業之一，職司全省電力供應及其建築事業。民國
      八十一年間開始，為經解供應苗栗縣造橋鄉用電所需之台電公司錦水二次變電
      所負載容量，因而依規劃擴建苗栗～後龍、錦水六九仟伏輸電線路，其中編號
      第二○、二一號輸電鐵塔因需分別使用原告與他人共有（當時共有人為原告目
      前戶籍所在地之戶長陳天送）或其單獨所有之坐落苗栗縣造橋鄉○○○段一四
      四二之三地號、同段一四四二之六地號土地，經協議取得原告當時之代理人陳
      天送同意提供用地供台電公司使用。詎原告本人事後反悔，被告公司因而被迫
      聲請主管機關採用徵收方式辦理用地取得。其中第二○號電塔部分，自原告（
      應有部分三分之二）與陳天送（應有部分三分之一）共有之一四四二之三地地
      分割出一四四二之四○地號土地，面積一八九平方公尺，辦理徵收完畢，並即
      供鐵塔搭建使用；第二一號電塔部分，則自原告單獨所有之第一四四二之六地
      號土地內分割出一四四二之四一地號土地，面積一七八平方公尺，徵收完畢亦
      供鐵塔搭建使用。詎該二號鐵塔建設完成之後，其隔鄰地主即訴外人賴高美月
      、彭英秋分別於八十七年五月間及八十八年十二月間提出陳情，質疑各該號鐵
      塔恐有土界占用渠等土地情事，要求重新測量。嗣經竹南地政事務所重新丈量
      結果，始發覺塔基坐落位置與前述分割完成徵收之一四四二之四○、一四四二
      之四一地號土地圖面不相符合，被告公司只得被迫依法重辦手續，將原徵收土
      地撤銷徵收後，就塔基實際坐落位址重新申請主管機關公告徵收，目前徵收手
      續作業正依相關法令辦理進行中。其中第二○號電塔部分，原徵收之一四四二
      之四○地號土地已完成撤銷徵收，土地所有權回復為原告與其共有人所有。該
      號塔實際坐落位址，如附圖一所示，包括坐落一四四二之四○地號土地內有九
      一平方公尺，一四四二之三地號土地內有三二平方公尺，及第三人賴高美月所
      有之一四五八地號土地內有六八平方公尺，合計為一九一平方公尺，即為聲請
      主管機關新辦之徵收範圍。第二一號電塔部分，原徵收土地一四四二之四一地
      號，面積一七八平方公尺，目前仍為被告公司所有，因作業時程較二○號電塔
      稍晚，依內政部新近之解釋，無須全筆撤銷徵收，而係就未使用到之西側一一
      八平方公尺土地部分撤銷徵收即可，仍保留東側六○平方公尺為被告公司所有
      。因而就塔基實際坐落位址必須補辦徵收部分，計有坐落原告所有一四四二之
      六地號土地內一七平方公尺（塔基北側）、一一平方公尺（塔基南側），及第
      三人彭英秋所有坐落同段一四四六地號土地內之九○平方公尺（塔基東側），
      合計補辦徵收範圍一一八平方公尺。目前就該號鐵塔之撤銷徵收及補辦徵收手
      續均報請主管機關依法辦理當中，至於系爭兩座鐵塔實際位址占用第三人賴高
      美月及彭英秋所有土地部分，均已由被告公司取得渠等同意，依法先行發給獎
      勵金在案。
（三）地政機關於八十二年及八十八、八十九年度，兩度就前述迄未更動過位址之塔
      基實際坐落地點辦理測量，因前後實測結果互不一致，造成被告公司必須依據
      嗣後即現行之最終結果辦理相關系爭土地之撤銷及補辦徵收手續，原告嗣即趁
      機於主管機關尚未完成補辦徵收手續之前，依據民法物上請求權之規定，提起
      本件拆塔還地之訴，併請求給付依據無權占有關係之相當於租金之損害金。原
      告本於所有權人之地位提出請求，容非無據，惟查：
    １依據兩造於八十一年五月十一日於苗栗縣造橋鄉公所所簽「輸電線路用地協議
      紀錄」所示，兩造業已達成協議鐵塔基礎用地雙方同意以徵收方式辦理；為確
      定使用面積，被告公司得申請地政機關辦理假分割測量。本案固然迭經撤銷徵
      收及補辦徵收等冗長手續，顯然仍在該項協議內容範圍之內，前述相關應辦理
      撤銷徵收及補辦徵收之土地範圍、面積及圖上暫編地號，均乃地政機關辦理假
      分割之結果，被告公司除依據法令規定申請主管機關辦理用地徵收手續外，各
      該興辦事項或行為尚屬合於兩造協議內容，洵非原告起訴事實所稱之無權占有
      ，原告率爾引據民法第七百六十七條規定提起本件訴訟，尚無道理。
    ２按「權利之行使，不得違反公共利益，或以損害他人為主要目的」、「權利之
      行使，是否以損害他人為主要目的，應就權利人因權利行使所能取得之利益，
      與他人及國家社會因其權利行使所受之損失，比較衡量以定之。倘其權利之行
      使，自己所得利益極少而他人及國家社會所受之損失甚大者，非不得視為以損
      害他人為主要目的，此乃權利社會化之基本內涵所必然之解釋」，民法第一百
      八十四條第一項、最高法院七十一年度臺上字第七三七號判分別著有明文。系
      爭兩座電塔，均屬於被告公司苗栗～後龍、錦水九仟伏輸電線路中編號第二○
      、二一號輸電鐵塔，係為紓解供應苗栗縣造橋地區工業及民生用電所需之錦水
      二次變電所負載容量，於八十一年間開始規劃擴建，現已完工加入系統供電使
      用中，屬於攸關該地區公眾利益之公共建設工程之一。鐵塔坐落地點所屬之部
      分土地於主管機關尚未完成徵收以前，固仍為原告所有，惟查該地段屬於都市
      計畫範圍外之農牧用地，地目為林，坐落山區稜線之上，現場除系爭鐵塔之搭
      設外，附近地區雜草叢生，寸步難行，其利用價值應屬不高；依據地政機關實
      測結果，被告占用面積共為一百五十一平方公尺（如附圖所示，包括四個部分
      ：B2之十七平方公尺、B4之十一平方公尺、D1之九一平方公尺、D2之三二平方
      公尺），參照該地號最近年度之土地公告現值每平方公尺二百五十萬元計算，
      其土地價值相當於三萬七千七百五十元，猶非鉅大。茲為具體釋明，原告本件
      權利之行使，其可得利益，倘相對於被告因此所受之損害，比例確屬微乎其微
      。爰就本件原告所主張拆除系爭二座鐵塔所將導致被告公司之重大損害，逐項
      舉證並依法敘明於後：
      (1)該兩座鐵塔之搭建費用共為一百三十二萬三千零四十六元：
        據被告公司「苗栗～錦水69KV線#18～#22、#29、#30塔基及鐵塔裝建工程」
        契約書內附工程數量分析表所示，該項工程訂價共為八百一十萬元，其中倘
        就各該工程細項中，將系爭第二○號、二一號鐵塔部分之工程費用予以抽離
        或按比例抽離後獨立計算，其建設費用合計為一百三十二萬三千零四十六元
        。此部分僅為塔基及鐵塔裝建之工程費用，尚不包括徵收土地及架設電纜線
        之費用在內。
      (2)如需拆除該兩座鐵塔，共需支出拆除費用九十五萬四千三百八十六元：
        其中包括該兩座鐵塔之拆除及其基礎打除部分之工程費用七十萬三千五百元
        ，暨電纜線拆除及運搬費用二十五萬零八百八十六元，合計為九十五萬四千
        三百八十六元。
      (3)系爭兩座鐵塔如不幸遭到拆除，將導致該鐵塔所屬之「苗栗～後龍、錦水六
        九仟伏輸電線路」停擺，無法供電。其中因此受到影響者，包括中興紡織苗
        栗廠八十七萬六千度（kwh）（此部分均暫以九十年八月份之該月份實際用
        電度數估算）、中國石油錦水廠四十八萬六千元、錦水變電所二千零七十二
        萬七千九百九十元、後龍變電所二千三百八十八萬四千八百七十六度、年興
        紡織五百三十一萬六千度，合計因該線路停電將有相當於每個月五千一百二
        十九萬零八百六十六之電力無法送達前述五個用電單位，依據被告公司八十
        八會計年度平均每度電之售價二‧一四五五元計算，被告公司將因此損相當
        於每個月一億一千零四萬四千五百五十三元之營業收入，折合每日約為三百
        六十六萬八千一百五十二元，不可謂非重大。倘再加計前述五個用電單位，
        或其變壓後再傳送出去之一般民生或工業用電，如因此中斷電力供應所致之
        該地區經濟利益損失，其金額將更難估算。
（四）總結前述，原告提起本件拆塔還地訴訟，所欲維護之土地所有權利益，按現行
      土地公告現值計價，約僅相當於三萬七千餘元；然其權利之行使，不僅直接造
      成被告公司前述建塔及拆塔等費用損失達二百二十餘萬元，並平白損失相當於
      每個月一億餘元之營業收入，甚且因供電中斷，勢將嚴重影響該地區經濟活動
      及全體住民之用電權益。權衡輕重，原告所得利益極微，而他人及國家社會所
      受之損失則甚大，參照首揭最高法院判例意旨所示，原告之行為非不得視為係
      以損害他人為主要目的，違反民法第一百四十八條禁止權利濫用原則之規定，
      應難邀獲法律保障。為此，訴請鈞院駁回原告之訴，藉以維護國家及社會之重
      大公共利益。
（五）原告於本案一併請求自八十五年三月二十七日起至還地之日止，按每年四十五
      萬元之相當於租金之損害金等金錢損害賠償，因查無原告請求依據暨其詳細內
      容，且原告主張之損害賠償起算日期，似亦乏確實根據。
（六）按「物上請求權除法律另有規定外，以所有人或占有人始得行使之，此觀民法
      第七百六十七條及第九百六十二條之規定自明。」最高法院五十二年度臺上字
      第九○四號著有判例要旨可參。原告本件起訴，原係依據民法第七百六十七條
      之規定，請求被告拆遷電塔並返還土地，自當具有合法所有權人之地位始得為
      之。惟系爭兩座鐵塔中，編號第二○號塔部分，包括原屬原告所有之如附圖（
      二）所示D1部分九一平方公尺、D2部分三二平方公尺及訴外人賴高美月所有之
      D3部分六八平方公尺，面積合計一九一平方公尺，已於九十一年四月間，由主
      管機關苗栗縣政府完成徵收手續，交由用地機關即被告取得所有權完畢；編號
      第二一號塔部分，如附圖（一）所示B2部分之十七平方公尺及B4部分之十一平
      方公尺及訴外人彭英秋所有之B1部分九十平方公尺，合計一百一十八平方公尺
      ，亦已於九十一年六月間完成徵收，由被告公司取得全部之土地所有權。質言
      之，原告就系爭土地之所有權既已全部消滅，應無再行主張民法第七百六十七
      條物上請求權之任何依據存在，其起訴請求被告拆塔還地，要屬不足為憑。
（七）系爭第二○、二一號鐵塔係被告公司於八十六年十二月十五日交由承攬廠商翔
      建營造有限公司開始進場施工，故被告公司開始使用系爭土地應自該時起算。
（八）本件計算被告公司占用土地期間之相當於租金之損害金，起始日期已如前述，
      至於終期則應計至原告土地所有權消滅之時為止。其中牛欄湖段一四四二之三
      地號部分（第二○號鐵塔），占用面積三二平方公尺，原告所有權之應有部分
      為其中三分之二，應計算至原告所有權消滅時之九十一年四月十日為止。至於
      牛欄湖段一四四二之地號部分（第二一號鐵塔），占用面積二八平方公尺，原
      告所有權全部分，應計算至原告所有權消滅時之九十一年六月四日為止。
（九）又土地法第一百零五條準用同法第九十七條規定，計算相當於租金之損害金時
      ，應係以土地之「申報地價」為準，並非土地之「公告現值」，併予呈明。
（十）另被告已因公告徵收而創設取得系爭土地之所有權，原告之損害賠償請求權應
      已溯及既往而消滅。
三、證據：提出實測圖暨分割結果清冊二份、系爭工程簡介及其路線圖一份、相關土
    地之土地登記謄本十二件、被告公司北區施工處書函及用地協議紀錄影本一份、
    鐵塔用地分割結果清冊及實測圖各一份、陳情書及其回函各二份、最高法院七十
    九年度臺上字第二四一九號、八十八年度臺上字第二八一九號判決書各一份、彙
    總表及工程數量分析表影本五紙、工程數量表（估價單）影本二份、電力系統圖
    一件、苗栗區營業處二次變電所負載月報影本二紙、被告公司八十八年度業務資
    料摘要影本一份、土地所有權狀影本六紙、苗栗縣政府九十一年五月八日府地用
    字第九一○○○四一九一三號函影本一件、工程承攬契約抄件影本一件、工程開
    工報告單影本一件為證。
丙、本院依原告聲請會同苗栗縣苗栗地政事務勘測現場。
    理      由
一、被告公司之法定代理人，於起訴時原為乙○○，嗣於訴訟中變更為林文淵，又變
    更為林能白，業經被告公司先後於九十一年四月二十四日、九十一年七月十八日
    聲明由林文淵及林能白承受訴訟，並經本院將被告之聲明承受訴訟狀送達於原告
    ，先此敘明。
二、原告起訴主張坐落苗栗縣造橋鄉○○○段一四四二之三地號，面積一七○五六平
    方公尺土地及同段一四四二之六地號面積一○一七一平方公尺土地，屬原告所有
    。被告前以興建編號二○、二一、二二號電塔為由，報請主管機關徵收原告所有
    之土地即一四四二之三地號內之土地一八九平方尺（被告暫編為一四四二之四○
    地號）及一四四二之六地號內之土地一七八平方公尺（被告暫編為一四四二之四
    一地號），經主管機關核准徵收後，已於八十五年三月二十七日徵收公告期滿。
    惟上開徵收處分，因被告之電塔係以「從中橫越原告土地」之方式進行興建，其
    不僅造成原告諸項開發計劃中輟之重大損害，且使原告土地之價值因而嚴重折損
    。詎被告竟將電塔搭建於原告所有而未經徵收之土地上，即原編號一四四二之三
    地號內之土地上面積三二平方公尺土地及一四四二之六地號內之土地上面積二八
    平方公尺土地。被告於發現其侵占原告所有土地之事實後，於法本應積極地除去
    其對原告土地之侵害。詎料，被告竟假工程變更之名義，先是聲請主管機關撤銷
    上開土地地之徵收而返還土地予原告，隨即與原告進行協議價購，並再次以侵害
    原告最大之路線報請主管機關徵收原告之土地，被告無任何正當權源，且未經任
    何合法土地徵收程序，卻私自占用上開土地，作為興建其自行編定之第二○、二
    一號電塔之用，爰依民法第七百六十七條之規定，命被告拆遷電塔，並將無權占
    用面積合計五十一平方公尺之土地返還予原告；被告無權占用上開土地，建築電
    塔使用，應併付予原告相當予租金之損害：被告無法律上之原因，而占用上開土
    地，並建築電塔使用，致原告之使用該土地之利益受有損害，核其受有利益與原
    告受有損害間具有因果關係，是以，被告應給付原告相當於租金之損害，核其受
    有利益與原告受有損害間具有因果關係，依民法第一百七十九條之規定，被告應
    給付予原告相當租金之損害，自八十五年三月二十七日起至清償日止，按年給付
    原告每年新台幣（下同）四十五萬元。
三、被告則以：第二○、二一號輸電鐵塔因需分別使用原告與他人共有（當時共有人
    為原告目前戶籍所在地之戶長陳天送）或其單獨所有之坐落苗栗縣造橋鄉○○○
    段一四四二之三地號、同段一四四二之六地號土地，經協議取得原告當時之代理
    人陳天送同意提供用地供台電公司使用。詎原告本人事後反悔，被告公司因而被
    迫聲請主管機關採用徵收方式辦理用地取得。其中第二○號電塔部分，自原告（
    應有部分三分之二）與陳天送（應有部分三分之一）共有之一四四二之三地地分
    割出一四四二之四○地號土地，面積一八九平方公尺，辦理徵收完畢，並即供鐵
    塔搭建使用；第二一號電塔部分，則自原告單獨所有之第一四四二之六地號土地
    內分割出一四四二之四一地號土地，面積一七八平方公尺，徵收完畢亦供鐵塔搭
    建使用。詎該二號鐵塔建設完成之後，其隔鄰地主即訴外人賴高美月、彭英秋分
    別於八十七年五月間及八十八年十二月間提出陳情，質疑各該號鐵塔恐有土界占
    用渠等土地情事，要求重新測量。嗣經竹南地政事務所重新丈量結果，始發覺塔
    基坐落位置與前述分割完成徵收之一四四二之四○、一四四二之四一地號土地圖
    面不相符合，被告公司只得被迫依法重辦手續，將原徵收土地撤銷徵收後，就塔
    基實際坐落位址重新申請主管機關公告徵收，目前徵收手續作業正依相關法令辦
    理進行中。其中第二○號電塔部分，原徵收之一四四二之四○地號土地已完成撤
    銷徵收，土地所有權回復為原告與其共有人所有。該號塔實際坐落位址，如附圖
    一所示，包括坐落一四四二之四○地號土地內有九一平方公尺，一四四二之三地
    號土地內有三二平方公尺，及第三人賴高美月所有之一四五八地號土地內有六八
    平方公尺，合計為一九一平方公尺，即為聲請主管機關新辦之徵收範圍。第二一
    號電塔部分，原徵收土地一四四二之四一地號，面積一七八平方公尺，目前仍為
    被告公司所有，因作業時程較二○號電塔稍晚，依內政部新近之解釋，無須全筆
    撤銷徵收，而係就未使用到之西側一一八平方公尺土地部分撤銷徵收即可，仍保
    留東側六○平方公尺為被告公司所有。因而就塔基實際坐落位址必須補辦徵收部
    分，計有坐落原告所有一四四二之六地號土地內一七平方公尺（塔基北側）、一
    一平方公尺（塔基南側），及第三人彭英秋所有坐落同段一四四六地號土地內之
    九○平方公尺（塔基東側），合計補辦徵收範圍一一八平方公尺。地政機關於八
    十二年及八十八、八十九年度，兩度就前述迄未更動過位址之塔基實際坐落地點
    辦理測量，因前後實測結果互不一致，造成被告公司必須依據嗣後即現行之最終
    結果辦理相關系爭土地之撤銷及補辦徵收手續，而原告提起本件訴訟，係依據民
    法第七百六十七條之規定，請求被告拆遷電塔並返還土地，自當具有合法所有權
    人之地位始得為之。惟系爭兩座鐵塔中，編號第二○號塔部分，包括原屬原告所
    有之如附圖（二）所示D1部分九一平方公尺、D2部分三二平方公尺及訴外人賴高
    美月所有之D3部分六八平方公尺，面積合計一九一平方公尺，已於九十一年四月
    間，由主管機關苗栗縣政府完成徵收手續，交由用地機關即被告取得所有權完畢
    ；編號第二一號塔部分，如附圖（一）所示B2部分之十七平方公尺及B4部分之十
    一平方公尺及訴外人彭英秋所有之B1部分九十平方公尺，合計一百一十八平方公
    尺，亦已於九十一年六月間完成徵收，由被告公司取得全部之土地所有權。質言
    之，原告就系爭土地之所有權既已全部消滅，應無再行主張民法第七百六十七條
    物上請求權之任何依據存在，其起訴請求被告拆塔還地，要屬不足為憑。又土地
    法第一百零五條準用同法第九十七條規定，計算相當於租金之損害金時，應係以
    土地之「申報地價」為準，並非土地之「公告現值」，另被告已因公告徵收而創
    設取得系爭土地之所有權，原告之損害賠償請求權應已溯及既往而消滅等語資為
    抗辯。
四、兩造不爭執部分：
（一）坐落苗栗縣造橋鄉○○○段一四四二之三地號，面積一七○五六平方公尺土地
      ，於九十一年四月十日前為原告與其他共有人所共有，原告之應有部分為三分
      之二；同段一四四二之六地號面積一○一七一平方公尺土地，於九十一年六月
      四日前全部屬原告所有等事實，有原告提出之土地登記謄本在卷可稽，且為兩
      造所是認。
（二）被告因興建苗栗後龍錦水六九仟伏輸電線路之第二○、二一號輸電鐵塔所需，
      須使用原告與他人共有之一四四二之三地號土地及原告所有之一四四二之六地
      號土地之部分土地，而自原告共有之一四四二之三地地分割出一四四二之四○
      地號土地，面積一八九平方公尺，並自原告單獨所有之第一四四二之六地號土
      地內分割出一四四二之四一地號土地，面積一七八平方公尺，並於八十五年三
      月二十七日辦理徵收完畢。詎上開二號鐵塔建設完成之後，經隔鄰地主即訴外
      人賴高美月、彭英秋分別於八十七年五月間及八十八年十二月間提出陳情，質
      疑各該號鐵塔恐有土界占用渠等土地情事，要求重新測量，嗣經竹南地政事務
      所重新丈量結果，始發覺塔基坐落位置與前述分割完成徵收之一四四二之四○
      、一四四二之四一地號土地圖面不相符合，被告公司遂將第二○號鐵塔原徵收
      土地撤銷徵收，並就塔基實際坐落位址重新申請主管機關公告徵收，亦即撤銷
      原徵收之一四四二之四○地號土地，將該部分土地所有權回復為原告與其他共
      有人所有，並就第二○號電塔之實際坐落基地位於一四四二之三地號土地內部
      分三二平方公尺範圍土地補辦徵收，另第二一號電塔部分，因作業時程較二○
      號電塔稍晚，經被告保留該塔東側六○平方公尺土地，而撤銷未使用部分即西
      側一一八平方公尺土地之徵收，並就該二一號電塔之塔基實際位址補辦徵收，
      其中坐落於原告所有之一四四二之六地號土地範圍內有一七平方公尺（塔基北
      側）、一一平方公尺（塔基南側），合計二八平方公尺。嗣於九十一年四月十
      日，就第二○號電塔占用原告共有一四四二之三地號土地三二平方公尺部分完
      成徵收手續，另第二一號電塔占用原告所土地二八平方公尺部分，亦已於九十
      一年六月四日完成徵收，由被告公司取得全部之土地所有權等事實，此為兩造
      所是認，並有原告提出之土地所有權狀影本二件、土地登記謄本二件、原徵收
      土地標示結果清冊影本一份、苗栗縣政府八五府地用第二二九三號函、台電電
      塔興建之路線圖一份、二○及二一號電塔實測圖及分割結果清冊影本各一份、
      苗栗縣竹南地政事務所（八九）南地所一字第○九三四四號函影本、苗栗縣政
      府地用字第八九○○一一○五四二號函影本、被告公司輸變電工程處北區施工
      處輸北第一(1)字第九○○一○六六二Ｙ號、第九○○五三四三三號函影本各一
      件及被告提出之實測圖暨分割結果清冊二份、系爭工程簡介及其路線圖一份、
      土地登記謄本十二件、鐵塔用地分割結果清冊及實測圖各一份、陳情書及其回
      函各二份、土地所有權狀影本六紙、苗栗縣政府九十一年五月八日府地用字第
      九一○○○四一九一三號函影本一件附卷可稽。
五、茲有爭執者，乃原告主張其為土地所有人，被告無正當權源，即占用其所共有之
    一四四二之三地號如附圖（二）所示D2面積三二平方公尺土地及其所有之一四四
    二之六地號土地如附圖（一）所示B2、B4部分面積共二十八平方公尺土地，為此
    訴請被告拆塔還地，被告則以原告已非系爭土地之所有人，其占用土地已有正當
    權源等語置辯，故本件首應審究者乃被告之占有是否屬無權占有？系爭土地所有
    人為何人？原告得否行使物上請求權？經查：
（一）原告主張如附圖（二）所示D2部分面積三二平方公尺土地為被告興建之第二○
      號鐵塔所占用，及如附圖（一）所示B2面積十七平方公尺土地、B4面積十一平
      方公尺土地則為被告興建之第二一號鐵塔所占用（以下稱系爭土地），其坐落
      位置、面積如附圖（一）、（二）所示等情，為兩造所不爭執，且經勘驗現場
      ，並經苗栗縣竹南地政事務所測量人員勘測無訛，製有勘驗筆及複丈成果圖可
      按，堪信為真實。
（二）按「需用土地人應俟補償地價及其他補償費發給完峻後，方得進入被徵收土地
      內工作。但水利事業，因公共安全急需先行使用者，不在此限」、「被徵收土
      地之所有權人，對於其土地之權利義務，於應受之補償發給完峻時終止，在補
      償費未發給完峻以前，有繼續使用該土地之權。但合於第二百三十一條但書之
      規定者，不在此限。」，土地法第二百三十一條、二百三十五條定分別有明文
      。換言之，需用土地人，除水利事業因公共安全急需先行使用者外，被徵收土
      地之所有權人，在領得全部補償費之前，有繼續使用該土地之權利，而需用土
      地人則須俟土地所有權人領得地價及補償費之後，始得進入被徵收土地內工作
      。
（三）查本件被告辯稱其為興建苗栗後龍錦水六九仟伏輸電線路之第二○號、第二一
      號輸電鐵塔，而占用原告共有之如附圖（二）所示D2部分面積三二平方公尺土
      地及原告所有如附圖（一）所示B2面積十七平方公尺、B4部分面積十一平方公
      尺土地，就如附圖（二）所示D2部分面積三十二平方公尺土地，被告已於九十
      一年四月間完成徵收手續，並於九十一年四月十日登記被告為該部分土地之所
      有權人，如附圖（一）所示B2、B4部分面積二十八平方公尺土地，則係於九十
      一年六月間完成徵收手續，於九十一年六月十日登記被告為該部分土地之所有
      權人等事實，已如前所述，此為原告所不爭執，且有被告提出之土地所有權狀
      、土地登記謄本、地籍圖、苗栗縣政府九十一年五月八日府地用字第九一○○
      ○四一九一三號函影本等件在卷可稽，堪認被告此部分抗辯為真實。是系爭土
      地如附圖（一）所示B2、B4部分及如附圖（二）所示D2部分之土地為被告第二
      ○號、第二一號鐵塔占用之土地，既非水利事業因公共安全而急需使用，則依
      照上開土地之規定，於發給補償費之前，應由原告繼續使用，被告不得進入系
      爭土地內工作，而被告竟於發給補償費之前，即於八十六年十二月十五日即進
      入系爭土地內工作（此有被告提出為原告所不爭執之工程開工報告單影本一件
      在卷可憑），是被告自八十六年十二月十五日起至發給補償費之前，自屬無權
      占有系爭土地。
（四）又所有人對於無權占有或侵奪其所有物者，得請求返還之，對於妨害其所有權
      者，得請求除去之，民法第七百六十七條固有明文。惟物上請求權，除法律另
      有規定外，以所有人始得行使之，此觀民法第七百六十七條之規定自明，此有
      最高法院五十二年度台上字第九○四號判例可供參照。是請求返還所有物之訴
      ，應以原告於訴訟中仍為該物之所有人為請求要件，原告已非所有人，要不得
      本於物上請求權，對占用人請求返還所有物。本件被告確有占用系爭土地如附
      圖（一）所示B2面積十七平方公尺、B4部分面積十一平方公尺土地及如附圖（
      二）所示D2部分面積三十二平方公尺土地興建電塔，且系爭土地如附圖（一）
      所示B2、B3部分面積二十八平方公尺土地及如附圖（二）D2部分面積三二平方
      公尺土地，被告已於九十一年六月十日、九十一年四月六日以徵收為原因登記
      為所有權人等事實，已如前述，參照上開說明，在本件訴訟中，現原告已非系
      爭土地之所有人，自不得再本於物上請求權向被告為請求，其仍為上開請求，
      即乏請求之實益，顯欠缺權利保護之必要，自應予以駁回。
六、次按無法律上之原因而受利益，致他人受損害者，應返還其利益，民法第一百七
    十九條第一項分別定有明文。如前所述，被告於八十六年十二月十五日起至發給
    補償費前係屬無權占有系爭土地，而享有使用該土地之利益，原告因而受有損害
    ，原告自得本於不當得利之法律關係，請求被告返還占有系爭土地之利益。又依
    土地法第一百零五條準用同法第九十七條第一項規定，土地之租金以不超過土地
    申報地價總額年息百分之十為限；該項有關土地租金之規定，於計算損害賠償或
    相當於租金利益之事件，應可援引為據。本件系爭土地於八十九年七月之申報地
    價為每平方公尺四十元，有土地登記謄本可稽，依當時及目前之物價水準觀之，
    實屬過低，認以被告所主張以公告現值每平方公尺二百五十元為計算標準為可採
    。本院斟酌被告使用系爭土地係作為電塔用地，斟酌系爭土地坐落地段、附近區
    域工商繁榮程度、被告利用土地之經濟價值及利益，認本件被告應返還之利益或
    應賠償之損害以按公告現值之百分之七計算為相當。爰依此計算被告應給付原告
    之相當於租金之不當得利或損害金金額，就系爭一四四二之三地號如附圖（二）
    所示D2部分土地，以年租金相當於土地公告現值百分之七計算，被告占用面積三
    十二平方公尺，原告之應有部分為三分之二，自八十六年十二月十五日起至九十
    一年四月十日止之損害金為一千六百一十三元（32x0.07x250x2/3x[4+117/365]=
    1613.0046，元以下四捨五入）。另系爭一四四二之地號如附圖（一）所示B2、B
    4部分土地，以公告現值百分之七計算計算，被告占用面積為二十八平方公尺，
    原告所有權為全部，自八十六年十二月十五日起至九十一年六月四日止之損害金
    為二千一百五十三元（28x 0.07x250x[4+144/365]=2153.3151，元以下四捨五入
    ），從而，原告請求被告給付三千七百六十六元（1613+2153=3766），核無不合
    ，應予准許；其餘超過部分則難謂有據，應予駁回。
七、兩造均陳明願供擔保，聲請宣告假執行或免為假執行，經核原告勝訴部分，合於
    法律規定，爰分別酌定相當之擔保金額宣告之；原告其餘假執行之聲請，因訴之
    駁回而失所依據，不予准許。
八、本件判決基礎已臻明確，兩造其餘攻擊防禦方法及所提證據，核於判決結果無影
    響，爰不予論述，併此敘明。
九、據上論結：本件原告之訴為一部有理由，一部無理由，依民事訴訟法第四百三十
    六條第二項、第七十九條但書、第三百九十條第二項、第三百九十二條但書，判
    決如主文。
中      華      民      國    九十二    年      二      月     十一     日
                                  臺灣苗栗地方法院苗栗簡易庭
~B法      官  陳慧萍
右為正本係照原本作成。
如對本判決上訴，須於判決送達後廿日內向本院提出上訴狀。
~B法院書記官  張文玲
中      華      民      國    九十一    年      二      月     十一     日


司法院資訊處製作；財團法人民間司法改革基金會備份。
